【裁判字號】    89,訴,2315
【裁判日期】    891116
【裁判案由】    恐嚇取財
【裁判全文】
臺灣臺中地方法院刑事判決                        八十九年度訴字第二三一五號
    公  訴  人  臺灣臺中地方法院檢察署檢察官
    被      告  乙○○
    選任辯護人  劉家驥
右列被告因恐嚇取財等案件，經檢察官提起公訴（八十九年度偵字第一一五六二號）
，本院判決如左：
    主  文
乙○○意圖為自己不法之所有，以恐嚇使人將本人之物交付，累犯，處有期徒刑捌月
。
    事  實
一、乙○○曾因竊盜案件，由臺灣桃園地方法院以八十五年度易字第六六一號判決，
    判處有期徒刑七月，經臺灣高等法院於民國八十五年五月十五日以八十五年度上
    易字第一九０一號判決駁回上訴確定，並於八十六年二月十日縮刑期滿，以已執
    行論（起訴書誤為八十六年二月十七日）而執行完畢。詎乙○○於八十九年六月
    二十八日下午，在臺中市○○○路之豐樂公園附近，拾獲甲○○於八十九年五月
    十八日上午七時五十分許，在停放於臺中市○○○路九六六號「美而美早餐店」
    前車號ＮＭ—二七一六號之自小客車內所失竊，而遭棄置於上開豐樂公園之脫離
    本人持有之咖啡色手提袋一只（其內尚有空白支票一本、筆記本、名片及小皮夾
    等物），竟意圖為自己不法之所有，將之侵占入己；並自同年六月二十八日晚上
    七時許起，依照甲○○筆記本內所留家中電話，陸續利用臺中市○○路十五號前
    之公共電話打電話至甲○○家中，向甲○○索討取回支票等物之贖款新臺幣（下
    同）五萬元，甲○○原以支票已掛失止付為由加以拒絕，孰知乙○○見所求不遂
    ，復出言恐嚇：「我可以將妳的支票、印鑑拿去地下錢莊當芭樂票使用」云云，
    並將贖款降為三萬元，使甲○○心生恐懼，虛與諉蛇而告以只能先付四千元，並
    依其指示將四千元放入紅包袋內以報紙包裹，置於其所指定之臺中市○○○路九
    八一巷三四號「光隆幼稚園」前路燈下。嗣乙○○於當天晚上八時五十分許，前
    往該處取得贖款，朝同巷三十九號方向離去之際，為現場埋伏之警員圍捕查獲。
二、案經被害人甲○○訴由臺中市警察局第四分局報請臺灣臺中地方法院檢察署檢察
    官偵查起訴。
    理  由
一、訊據被告乙○○對於右揭時、地拾獲前開物品後予以侵占入己，復打電話向告訴
    人甲○○索取贖金，及於上開時、地前往取款之事實，均坦承不諱，核與告訴人
    甲○○之指述及證人賴正仁在警訊中之證詞相符，並有照片十二幀、贓物領據及
    警員職務報告書可資佐證，自堪信為真實。雖被告矢口否認曾以：「我可以將妳
    的支票、印鑑拿去地下錢莊當芭樂票使用」等語恐嚇告訴人，並辯稱被告係遺失
    物之拾得人，依民法第八百零五條第二項規定，本得對於遺失物之所有人即告訴
    人甲○○請求其物價值十分之三之報酬，被告依法既有正當取得之權利（無論名
    稱為報酬或贖金），即難認有不法所有之意圖；且被害人之支票既已止付，任何
    人均無法兌領支票，對被害人應無惡害可言；另被害人於交付四千元時，已報警
    埋伏逮捕被告，顯示被害人並非因恐嚇致生畏怖心而交付財物，實係出於誘捕之
    目的云云。惟查：
  (一)恐嚇行為部分：
    告訴人對於被告以「我可以將妳的支票、印鑑拿去地下錢莊當芭樂票使用」等語
    恐嚇之情指證歷歷，按告訴人之支票既已止付，即無非支付贖金取回手提袋等物
    不可之理，矧非被告另以欲將支票非法使用等語恐嚇告訴人，告訴人亦無虛與諉
    蛇交付贖金而報警拘捕之必要。且被告對其以電話要求告訴人將贖金放入紅包袋
    內以報紙包裹，置於其所指定之上揭「光隆幼稚園」前路燈下之事實坦承不諱，
    衡情被告若非曾以不利於告訴人之惡害加以恐嚇而作賊心虛，亦無須要求以如此
    迂迴之方式交付贖金；雖被告另辯稱係害怕遭誤會為行竊者，方要求以如此方式
    交付贖金，然一般竊賊行竊後並無甘冒遭逮捕之風險而將所竊之物返還被害人之
    理，若被告僅單純索取酬金而未出言恐嚇，何須顧慮會遭誤會為竊賊？故被告所
    辯並不足採，依據告訴人之指述及前揭情況證據之輔助證明，應認被告確曾以：
    「我可以將妳的支票、印鑑拿去地下錢莊當芭樂票使用」等語恐嚇告訴人。
  (二)不法所有意圖部分：
    本案被告雖係遺失物之拾得人，依民法第八百零五條第二項規定，本得向告訴人
    請求其物價值十分之三之報酬，但非謂對於報酬（或贖金）具有正當取得之權源
    ，即不具不法所有之意圖，若未依合法程序請求，而以非法手段強行索取，仍應
    認係具有不法所有之意圖。被告所引最高法院七十年台上字第二八二三號判決中
    ，所指之情形為被告要求上訴人繳交十倍等值於被竊物品之金額，始可免於移送
    法辦，性質上係以「合法之移送法辦」為手段，要求支付被告本具有正當權源可
    取得之損害賠償；而在本案中，被告係以「將支票、印鑑拿去地下錢莊，當芭樂
    票使用」此一「非法」手段，要求告訴人支付被告本具有正當權源可取得之報酬
    ，與前揭最高法院判決在性質上並不相同。因此本案被告既係以非法之手段要脅
    告訴人，而非以合法之程序請求，顯已具有不法所有之意圖。
  (三)惡害部分：
    告訴人之支票雖已止付，任何人均無法兌領支票，原則上固無財物損失之可能，
    然被告係以「將支票、印鑑拿去地下錢莊當芭樂票使用」等語恐嚇告訴人，其中
    「地下錢莊」在一般社會通念中，常與高利放款及暴力討債等情形相結合，而對
    於告訴人產生身體或財產上之威脅，故衡諸常情，對於告訴人實已達惡害程度。
  (四)畏怖心部分：
    按刑法第三百四十六條第一項之恐嚇取財罪，雖係以被害人產生畏怖心為要件，
    但不能因被害人報警誘捕，即認被害人並未產生畏怖心，否則所有恐嚇取財之案
    件，只要被害人報警，被告即可主張被害人未產生畏怖心而不構成恐嚇，豈非要
    求心生畏怖之被害人均不得報警，一旦報警反而幫助被告卸責，如此一來，無異
    完全曲解與漠視警方維護治安、打擊犯罪之功能，蓋心生畏佈與誘捕被告之目的
    並非不可同時並存也。查本案告訴人於警訊中即稱因被告以「將支票、印鑑拿地
    下錢莊去當芭樂票使用等語」恐嚇，使得告訴人心裡很害怕，方答應被告之要求
    ，進而報警拘捕，且被告以「將支票、印鑑拿去地下錢莊當芭樂票使用」此一惡
    害加以恐嚇告訴人，衡情確會造成一般人感到身體或財產上之威脅而心生畏怖，
    故應認告訴人所稱「心裡很害怕」之情可採，被告之恐嚇行為，實已使告訴人產
    生畏怖心。
  (五)綜上所述，被告所辯純係卸責之詞，洵不可採，事證明確，犯行堪以認定，應依
    法論科。
二、查被告拾獲告訴人因遭竊而脫離本人持有之手提袋等物品後，意圖為自己不法之
    所有，予以侵占入己之行為，係觸犯刑法第三百三十七條之侵占脫離本人持有物
    罪；又被告向告訴人恐嚇：「我可以將妳的支票、印鑑拿去地下錢莊當芭樂票使
    用」云云，致使告訴人心生畏懼而交付四千元之行為，係觸犯同法第三百四十六
    條第一項之恐嚇取財罪。被告所犯上開二罪間，具有方法、結果之牽連關係，應
    依刑法第五十五條規定，從一重依恐嚇取財罪處斷。查被告曾因竊盜案件，由臺
    灣桃園地方法院以八十五年度易字第六六一號判決，判處有期徒刑七月，經臺灣
    高等法院於八十五年五月十五日以八十五年度上易字第一九０一號判決駁回上訴
    確定，並於八十六年二月十日縮刑期滿，以已執行論而執行完畢，有卷附臺灣高
    等法院被告全國前案紀錄表可按，其受有期徒刑之執行完畢後，五年以內再犯有
    期徒刑以上之罪，為累犯，依法加重其刑。爰審酌被告所採取恐嚇之手段、情節
    並非重大，所取得之錢財僅為四千元，所造成損害程度尚輕，因一時貪念而誤蹈
    法網，及犯罪後之態度尚稱良好等一切情狀，量處如主文所示之刑，以資懲儆。
據上論斷，應依刑事訴訟法第二百九十九條第一項前段，刑法第三百三十七條、第三
百四十六條第一項、第五十五條、第四十七條，罰金罰鍰提高標準條例第一條前段，
判決如主文。
本案經檢察官劉仁明到庭執行職務
中      華      民      國      八十九      年    十一    月    十六    日
                                      臺灣臺中地方法院刑事第四庭
                                          法  官  蕭  志  鋒
右正本證明與原本無異。
如不服本判決，應於判決送達後十日內，向本院提出上訴狀。
                                          書記官
中      華      民      國      八十九      年    十一    月   十七     日
附錄本案論罪科刑法條：
刑法第三百四十六條第一項
意圖為自己或第三人不法之所有，以恐嚇使人將本人或第三人之物交付者，處六月以
上五年以下有期徒刑，得併科一千元以下罰金。


司法院資訊處製作；財團法人民間司法改革基金會備份。
